臺灣高等法院高雄分院刑事判決　　　　　94年度上易字第91號
上　訴　人
即　被　告　甲○○
上列上訴人因業務侵占案件，不服臺灣高雄地方法院92年度易字
第1411號中華民國93年12月14日第一審判決（起訴案號：臺灣高
雄地方法院檢察署91年度偵緝字第1271號），提起上訴，本院判
決如下：
     主  文
原判決關於業務侵占部分撤銷。
甲○○連續意圖為自己不法之所有，而侵占對於業務上所持有之
物，處有期徒刑陸月，如易科罰金以參佰元折算壹日。
     事  實
一、甲○○自民國（以下同）88年7 月1 日任職於美華影音科技
    股份有限公司（下稱美華公司），擔任高雄地區業務員，負
    責推銷、招攬客戶，及代收美華公司之客戶應繳帳款等工作
    ，為從事業務之人，竟利用職務之便，基於意圖為自己不法
    所有之概括犯意，自89年2 月間某日起至同年4 月間止，在
    不詳地點，陸續將向附表一所示「凱第城」等客戶收取之款
    項，共計新臺幣（下同）9 萬5 千5 百元，變易持有為所有
    之意思予以侵占入己，嗣經美華公司追查帳款，始查悉上情
    。
二、案經美華公司訴由臺灣高雄地方法院檢察署檢察官偵查起訴。
     理  由
一、訊之上訴人即被告固坦承其擔任美華公司業務員，負責推銷
    、招攬客戶及代收客戶帳款等工作，並將附表一編號二至四
    之款項侵吞入己之犯行不諱，惟矢口否認有何侵占附表一編
    號一及編號五、六之犯行，辯稱：我並未收取附表一編號一
    之該款項，附表一編號五所示之款項，我已忘記有無收取，
    附表編號六所示款項，我記得僅收取3,000 元，但已繳回美
    華公司云云。惟查：
（一）關於侵占附表一編號一至四部分：
      上訴人甲○○確有於收取附表一編號一至四之款項後，將
      該款項侵占入己一節，業據上訴人甲○○於原審審理時坦
      承：有侵占商店「凱弟城」之款2 萬1,000 元、「小叮噹
      」之款1 萬5,000 元、「細姨」之款1 萬1,500 元、「茗
      鄉」之款1 萬3,000 元等語不諱（見原審卷二第137 頁至
      第138 頁），核與告訴代理人謝佩貞於原審指述之情節相
      互符合（見原審卷第92頁），並有收款切結證明書、暫收
      款條各4 份，及美華公司高屏子公司商業本票明細表3 份
      （見90年度偵續字第176 號卷第27頁至37頁）在卷可稽，
      足見上訴人甲○○此部分之自白核與事實相符，此部分犯
      行已堪認定。
（二）關於侵占附表一編號五部分：
   1、上訴人甲○○於92年2 月12日偵查時供稱：我於（89年）
      3 月5 日有向「香舍喫茶坊」收取2 萬2,000 元，是收支
      票，但已繳回公司等語（見91年度偵緝字第1271號卷第28
      頁，即92年2 月12日偵查筆錄），已坦承曾向「香舍喫茶
      坊」收取2 萬2,000 元，核與證人即「香舍喫茶坊」職員
      莊國基於於原審審理時陳稱：已將支票交給美華公司業務
      員之情節（見原審卷二第41頁），相互符合，是上訴人甲
      ○○於本院審理時翻異前詞，改稱已忘了有無向「香舍喫
      茶坊」收取2 萬2,000 元云云，顯係卸責之詞，委無足採
      。
   2、上訴人甲○○向「香舍喫茶坊」收取2 萬2,000 元後，並
      未繳回美華公司一節，業據美華公司告訴代理人謝佩貞於
      原審指述綦詳（見原審卷一第91頁），再參以上訴人甲○
      ○自承：公司繳款作業流程有三聯單，交給我一聯證明美
      華公司有收到我之繳款等語（見原審卷一第140 頁），則
      上訴人甲○○身為美華公司負責收款之業務人員，為釐清
      其向店家收款後，理應會留存繳款憑證，以確保自己之權
      利，豈有未留存該繳款憑證之理；再酌以其就是否向「香
      舍喫茶坊」收款，及是否將該收取之款項繳回美華公司等
      節，前後所述不一已如前述，顯見上訴人甲○○於收取附
      表一編號五之款項後，將之侵吞入己亦已堪認定。
（三）關於侵占附表一編號六部分：
      上訴人甲○○否認有何侵占附表編號六部分款項之犯行，
      辯稱：僅向「歡樂無限」收取3,000 元租金，但已繳回公
      司云云。惟查：上訴人甲○○於89年8 月29日偵訊時供稱
      ：我於89年3 月27日有向「歡樂無限」收1 萬3,000 元，
      因我與公司尚有糾紛，票在我手上等語（見89年度偵字第
      14538 號卷第49頁正面，即89年8 月29日偵查筆錄），已
      坦承其確有向「歡樂無限」收取1 萬3,000 元，僅因與公
      司尚有糾紛，而未返還公司等情，核與證人即「歡樂無限
      」負責人盧洪幸珠於原審審理時陳稱：89年3 月間支付甲
      ○○1 萬3,000 元，89年4 、5 月各支付3,000 元，錢付
      給甲○○等語（見原審卷二第90頁），相互符合，而證人
      盧洪幸珠與上訴人甲○○並無宿怨，應無甘冒偽證之風險
      ，對之誣陷之必要，是其證言應屬可信。顯見上訴人甲○
      ○所稱於89年3 月27日有向「歡樂無限」收1 萬3,000 元
      ，因我與公司尚有糾紛，票在我手上等語，應屬實在，此
      外復有收款切結證明書、暫收款條及美華公司高屏子公司
      商業本票明細表各1 份在卷可證（見偵一卷第111 頁至第
      113 頁）。是以上訴人甲○○有侵占附表一編號六部分之
      款項1 萬3,000 元應亦堪認定，上訴人甲○○嗣後改稱：
      僅向「歡樂無限」收取3,000 元租金，但已繳回公司云云
      ，顯係事後卸責之詞，委無足採。
    綜上所述，上訴人甲○○有侵占附表一所示之款項，事證明
    確，其所辯係避重就輕之詞，不足採信，其犯行已堪認定。
二、核上訴人甲○○所為，係犯刑法第336 條第2 項之業務侵占
    罪。上訴人甲○○先後多次業務侵占犯行，時間緊接，手段
    相同，所為又係犯罪構成要件相同之罪名，顯係基於概括之
    犯意為之，為連續犯，應以一罪論。
三、公訴意旨另以：被告甲○○代收中盤商之客戶應繳帳款之工
    作，為從事業務之人，竟利用職務之便，基於意圖為自己不
    法所有之概括犯意，自89年2 月間某日起至同年4 月間止，
    在不詳地點，陸續將向附表二所示之「新雅園地」等客戶收
    取之款項，共計新臺幣（下同）37萬4 千5 百元，變易持有
    為所有之意思予以侵占入己，因認被告甲○○此部分亦涉有
    刑法第336 條第2 項之業務侵占罪嫌。訊之上訴人甲○○矢
    口否認侵占此部分附表二編號一至三之犯行，辯稱：附表二
    編號一至三之店家，係盤商鄭色鐘向美華公司承租電腦伴唱
    機後，再由鄭色鐘提供喇叭及擴大機等週邊設備，出租予店
    家，該款項應由盤商向店家收取，我並未收取該款項等語。
    經查：證人即鄭色鐘之夫黃曉峰於原審審理時陳稱：我於89
    年間向美華公司承租電腦主機再轉租給店家，「新雅園地」
    、「漂亮寶貝」、「紫丁香」契約係我與美華公司簽訂，都
    是我出面處理，鄭色鐘再簽名，與「美人座」簽約時我有再
    場等語（見原審卷一第270 頁、第273 頁），核與證人即美
    華公司高雄地區經理林細殿於原審審理時陳稱：中盤商向美
    華公司租伴唱機後，加上音響、喇叭等週邊設備之後再加價
    租給店家，黃曉峰（應係指名義人鄭色鐘）即係中盤商等語
    （見原審卷一第279 頁），相互符合，並有美華公司與鄭色
    鐘簽訂之租賃契約書4 份（右下角載明鄭色鐘分別出租給「
    新雅園地」、「漂亮寶貝」、「紫丁香」、「美人座」，見
    原審卷一第143 頁至第154 頁）在卷可稽。顯見鄭色鐘係美
    華公司之中盤商，向美華公司租用伴唱機後，再將伴唱機連
    同其自備之音響、喇叭等週邊設備加價出租給「新雅園地」
    、「漂亮寶貝」、「紫丁香」及「美人座」應堪認定。因美
    華公司並非是直接出租予店家「新雅園地」、「漂亮寶貝」
    、「美人座」之人，美華公司對前述3 家之款項並無直接收
    取權，則收取前述3 家店家所繳之款項，並非是上訴人甲○
    ○之業務，自難認上訴人甲○○此部分構成業務侵占罪。又
    上訴人甲○○縱有收取前述3 家店家所繳之款項，惟其原因
    有多端，尚難遽認係侵占（如可能係詐欺或民事的無因管理
    ），此外復查無其他確切証据証明上訴人甲○○有此部分業
    務侵占犯行，此部分業務侵占犯罪不能証明，惟依公訴意旨
    認此部分與前述論罪部分有連續犯裁判上一罪關係，爰不另
    為無罪之諭知，附此敘明。
四、原審予以論科，固非無見，惟查告訴人美華公司並非是直接
    出租予店家「新雅園地」、「漂亮寶貝」、「美人座」之人
    ，告訴人美華公司對前述3 家之款項並無直接收取權，則收
    取前述3 家店家所繳之款項，並非是上訴人甲○○之業務，
    自難認上訴人此部分構成業務侵占罪，原審認上訴人甲○○
    此部分亦構成業務侵占，尚有未洽，上訴人甲○○上訴否認
    前開「新雅園地」、「漂亮寶貝」、「美人座」3 家部分構
    成犯罪，為有理由，原判決自應予撤銷改判。審酌上訴人甲
    ○○擔任美華公司之業務員，於收取款項後，將部分款項予
    以侵占入己，其業務侵占金額僅九萬餘元，金額不多等一切
    情狀，爰量處有期徒刑6 月，並諭知如易科罰金以300 元折
    算1日。
據上論斷，應依刑事訴訟法第369條第1項前段、第364條、第299
條第1 項前段，刑法第56條、第336 條第2 項、第41條第1 項，
罰金罰鍰提高標準條例第1 條前段、第2 條，判決如主文。
本案經檢察陳新慶到庭執行職務。
中　　華　　民　　國　　94　　年　　4 　　月　　29　　日
                  刑事第六庭  審判長法  官  王憲義
                                    法  官  范惠瑩
                                    法  官  張盛喜
以上正本證明與原本無異。
不得上訴。
中　　華　　民　　國　　94　　年　　4 　　月　　29　　日
　　　　　　　　　　　　　　　　　　書記官  楊茱宜
附錄本案判決適用之法條：
中華民國刑法第336條
(公務公益侵占罪、業務侵占罪)
對於公務上或因公益所持有之物，犯前條第1 項之罪者，處1 年
以上7年以下有期徒刑，得併科5,000元以下罰金。
對於業務上所持有之物，犯前條第1 項之罪者，處6 月以上5 年
以下有期徒刑，得併科3,000元以下罰金。
前2 項之未遂犯罰之。
附表一：
┌──┬────┬───────────────────────┬───────┬────┐
│編號│商店名稱│ 侵占明細（新台幣）                           │侵占總金額    │被害人  │
├──┼────┼───────────────────────┼───────┼────┤
│一  │凱第城  │八十九年三月份租金一萬八千元、服務費三千元    │二萬一千元    │美華公司│
├──┼────┼───────────────────────┼───────┼────┤
│二  │小叮噹  │八十九年三月份租金一萬五千元                  │一萬五千元    │同右    │
├──┼────┼───────────────────────┼───────┼────┤
│三  │細姨    │八十九年四月份租金一萬一千五百元              │一萬一千五百元│同右    │
├──┼────┼───────────────────────┼───────┼────┤
│四  │茗鄉    │八十九年三月份租金一萬三千元                  │一萬三千元    │同右    │
├──┼────┼───────────────────────┼───────┼────┤
│五  │香舍喫茶│八十九年三月份租金一萬一千元                  │二萬二千元    │同右    │
│    │坊      │八十九年四月份租金一萬一千元                  │              │        │
├──┼────┼───────────────────────┼───────┼────┤
│六  │歡樂無限│八十九年三月份租金一萬三千元                  │一萬三千元    │同右    │
└──┴────┴───────────────────────┴───────┴────┘
附表二：
┌──┬────┬───────────────────────┬───────┬────┐
│編號│商店名稱│ 明細（新台幣）                               │總金額        │出租人  │
├──┼────┼───────────────────────┼───────┼────┤
│一  │新雅園地│ 八十九年二月份租金五萬五千元、服務費二千元   │十一萬四千元  │鄭色鐘  │
│    │        │ 八十九年三月份租金五萬五千元、服務費二千元   │              │        │
├──┼────┼───────────────────────┼───────┼────┤
│二  │漂亮寶貝│ 伴唱機押金四萬元                             │二十一萬八千五│同右    │
│    │        │ 週邊設備押金七萬元                           │百元          │        │
│    │        │ 八十九年三月份租金四萬四千元、服務費二千元   │              │        │
│    │        │ 八十九年四月份租金六萬零五百元、服務費二千元 │              │        │
├──┼────┼───────────────────────┼───────┼────┤
│三  │美人座  │ 八十九年四月份租金四萬元、服務費二千元       │四萬二千元    │同右    │
└──┴────┴───────────────────────┴───────┴────┘
